臺灣高雄地方法院民事判決　　　　　　　96年度訴字第1705號
原　　　告　戊○○
　　　　　　丙○○
共　　　同　丁○○
訴訟代理人
被　　　告　財政部國有財產局台灣南區辦事處
法定代理人　甲○○
訴訟代理人　乙○○
當事人間所有權移轉登記事件，本院民國96年11月14日言詞辯論
終結，判決如下：
  主  文
原告之訴駁回。
訴訟費用由原告負擔。
  事實及理由
一、原告起訴主張：緣原告之祖父蔡先恭於民國35年10月1 日起
    即設籍於坐落高雄市○○區○○段二小段992 地號土地（原
    為竹坑巷溝未登錄地，下稱系爭土地）上門牌號碼高雄市○
    ○區○○里○○路140 巷1 號（光復初期之門號為建國里和
    平南巷39號），且於當時即以所有之意思和平繼續占有上開
    土地，嗣原告繼續占有，雖該地已於68年12月31日經地政機
    關登錄為中華民國所有，惟依民法第76 9條及民法物權編施
    行法第7 條規定，於20年間和平繼續占有台灣之公有土地者
    ，自光復之日起得請求登記為所有權人，故原告依法已因時
    效取得系爭土地之所有權，爰依民法第769 條、民法物權編
    施行法第7 條規定提起本訴等語，並聲明：被告應將坐落高
    雄市○○區○○段二小段992 地號土地所有權移轉登記予原
    告。
二、被告則以：系爭土地已於68年12月31日登記為國有，原告之
    主張顯與民法第769 條規定須「占有他人未登記之不動產」
    之要件不合，是被告應係於系爭土地登記為國有之前始能主
    張所有權登記。又原告於94年12月間曾向被告申購系爭土地
    ，惟所附證明與規定不符，經被告註銷該申購案，足見原告
    占有系爭土地非以所有之意思而占有，其時效期間無從進行
    等語置辯。並聲明：原告之訴駁回。
三、兩造不爭執及爭執之事項：
  (一)不爭執部分：
    系爭土地已於68年12月31日登記為中華民國所有，管理機關
    為財政部國有財產局，為兩造所不爭執，復有原告提出之系
    爭土地登記謄本在卷可按（見本院卷第17頁）。
  (二)爭執部分：
    系爭土地得否為時效取得之標的物？如可，則原告是否得向
    被告請求移轉所有權登記？
四、本院就兩造必要之爭點判斷如後：
  (一)系爭土地之管理機關為財政部國有財產局，而依財政部國有
    財產局各地辦事處組織通則第3 條規定：「各地區辦事處承
    國有財產局之命，掌理轄區內下列事項：七、國有財產法令
    與法務案件之處理事項」，是被告對於系爭土地即有訴訟權
    限，是原告對被告提起本訴，程序上尚無違誤，先予敘明。
  (二)按以所有之意思，20年間和平繼續占有他人未登記之不動產
    者，得請求登記為所有人，民法第769 條定有明文，而和平
    繼續占有之土地，依民法第769 條或第770 條之規定，得請
    求登記為所有人者，應於登記期限內，經土地四鄰證明，聲
    請為土地所有權之登記，直轄市或縣（市）地政機關接受聲
    請或囑託登記之件，經審查證明無誤，應即公告之，如審查
    結果認為有瑕疪而被駁回者，得向該管司法機關訴請確認其
    權利，如經裁判確認，得依裁判再行聲請登記，而合法占有
    土地人，未於登記期限內聲請登記，亦未於公告期間內提出
    異議者，喪失其占有之權利，土地法第54條、第55條第1 項
    、第56條、第60條對其登記程序亦著有規定，另「上訴人於
    臺灣省光復時，縱以已具備民法第769 條之要件，自光復之
    日起得請求登記為所有人，然上訴人既未依土地法第54條聲
    請為所有權之登記，亦未於公告期間內提出異議，依同法第
    60 條 之規定，亦已喪失其占有之權利，何能請求塗銷被上
    訴人之登記，及確認其所有權存在」，最高法院50年台上字
    第14 2號著有判例，且「占有人雖合法占有不動產10年以上
    ，依民法第770 條，僅得請求登記為所有權人，在其未經登
    記為所有權人以前，原所有人既已登記完畢，占有人即不能
    對之主張取得時效，（與該條以占有他人未經登記之不動產
    為要件者不合），不以原所有人為所有權登記，在占有人10
    年取得時效完成前後而有不同，占有人即不得訴請塗銷」，
    亦為該院54年度第1 次民、刑庭總會會議所決議。是取得時
    效完成後，依上開規定程序，不動產占有人僅得請求登記為
    所有人而非當然取得其所有權，必須辦妥登記後，方能取得
    該不動產之所有權，故不動產占有人於取得時效完成後所取
    得者，僅為得請求登記為所有人之權利，且其若未依土地法
    規定聲請為所有權之登記，亦未於公告期間內提出異議，其
    即喪失占有之權利，若在其未經登記為所有權人以前即經人
    登記完畢，占有人亦不能再對之主張取得時效，其自無權再
    行請求塗銷登記及確認其所有權存在。
  (三)本件原告固以其等就系爭土地業已因時效取得其所有權云云
    ，惟系爭土地於總登記期間並未登記，且於68年12月31日業
    辦理新登錄而登記為中華民國所有，管理者為財政部國有財
    產局等情，為兩造所不爭執，故系爭土地縱如原告主張渠等
    之祖父蔡先恭早於35年10月1 日時既已占有使用，且其等並
    已其上設籍應係逾20年以上而完成取得所有權之時效，惟原
    告於其主張之時效完成後，依上開說明，其僅取得可請求登
    記為所有人之權利，而非當然取得其所有權，而原告於本院
    審理時亦承認於提起本案之前並未向主管機關，就系爭土地
    聲請登記為所有權人等語（見本院卷第頁），而原告自始未
    依土地法之上開規定聲請為系爭土地之所有權之登記，且未
    於公告而期間內提出異議，故此原告應已喪失其占有之權利
    。另原告亦非因經地政機關審查認有瑕疵駁回，而得訴請本
    院確認其等對系爭土地存有所有權可為登記之情，況系爭土
    地於其起訴前早已經登記為國有完畢，占有人之原告對此已
    非他人未登記之土地亦不得主張時效而再請求移轉。
  (四)再者，我國民法就不動產物權係採登記要件主義，除法律另
    有規定外，不動產物權之有無，全依土地或建物登記簿登載
    之狀態為準，且依土地法所為之登記有絕對效力，如無登記
    無效或得撤銷之原因，任何人並不得為塗銷其登記之請求，
    而系爭土地係於68年間始依土地法為第一次所有權之登記，
    其於此之前自無任何人曾依吾國法令而為所有登記，故原告
    縱有於系爭土地世居之事實，在吾國所採不動產物權登記要
    件主義下，其等就系爭土地自始仍無從視之為真正之權利人
    ，又系爭土地經國有登記迄今既已逾15年，是主張為取得所
    有權人之原告亦已不得訴請被告塗銷此項國有登記（最高法
    院70年台上字第311 號判例參照）。故此，原告主張其業因
    時效取得而係系爭土地之真正所有權人，訴請被告移轉所有
    權登記為原告所有，即無理由，自應予以駁回。
五、本件事證已臻明確，兩造其餘攻擊、防禦方法及所為之立證
    ，經核與判決之結果不生影響，無庸逐一論述，併予敘明。
六、據上論結，本件原告之訴為無理由，依民事訴訟法第78條，
    判決如主文。
中　　華　　民　　國　　96　　年　　11　　月　28 　　日
                  民事第四庭   法  官     張茹棻
以上證明與原本無異。
如不服本判決，應於判決送達後20日內向本院提出上訴狀並表明
上訴理由，如於本判決宣示後送達前提起上訴者，應判決送達後
10日內補提上訴理由書（須附繕本）。
中　　華　　民　　國　　96　　年　　11　　月　　28　　日
                                書記官    陳展榮
